【裁判字號】    89,台上,1308
【裁判日期】    890608
【裁判案由】    債務人異議之訴
【裁判全文】
最高法院民事判決                              八十九年度台上字第一三○八號
    上  訴  人  甲○○
    被 上訴 人  乙○○即陳.
右當事人間債務人異議之訴事件，上訴人對於中華民國八十八年二月八日臺灣高等法
院第二審判決（八十七年度上字第一五○二號）提起上訴，本院判決如左：
    主  文
原判決廢棄，發回台灣高等法院。
    理  由
本件上訴人主張：被上訴人就伊所有坐落台北縣板橋巿公館段一八○七地號土地及其
上門牌號碼台北縣板橋巿漢生西路八十九巷四弄十號建物（下稱系爭不動產）聲請臺
灣板橋地方法院以八十七年民執正字第七五一號強制執行，系爭不動產拍定後，被上
訴人領取分配款新台幣（下同）一百五十萬元。伊雖於民國（下同）六十九年二月五
日就系爭不動產設定一百五十萬元之抵押權予被上訴人，惟被上訴人並未給付伊一百
五十萬元，該抵押權所擔保之債權不存在，抵押權亦失其附麗，被上訴人聲請強制執
行為無理由，其領取分配款一百五十萬元，無法律上之原因等情，爰本於民法第一百
七十九條不當得利之法律關係，求為命被上訴人返還伊一百五十萬元，及自八十七年
五月十二日起至清償日止，按週年利率百分之五計算之利息之判決。
被上訴人則以：系爭不動產自六十九年一月二十九日設定抵押，迄起訴時已十八年有
餘，上訴人從未主張抵押債權不存在，俟伊聲請拍賣抵押物始起訴否認，有悖常理。
又依經驗法則，一般抵押權設定登記完畢，應認有金錢之授與，如上訴人未收受款項
，應就此變態事實，負舉證責任。伊實行抵押權而受償一百五十萬元，有法律上之原
因，上訴人之請求無理由等語，資為抗辯。
原審維持第一審所為上訴人敗訴之判決，駁回其上訴，無非以：依社會常情，一般抵
押，必先有被擔保之債權存在，而後始為抵押權之登記。證人王人輝、陳進貴證稱上
訴人係向陳秋選調借金錢，而設定系爭抵押權等語，衡諸情理，上訴人如未獲資金自
無交付不動產權狀、印鑑證明及戶籍謄本等文件予陳秋選辦理抵押權設定之理﹖且徵
之證人張明華、林冠翰結證稱：兩造於八十六年四月至六月間，曾先後三次前往台北
縣樹林鎮○○街三十一號，洽談還錢及塗銷抵押權事宜，證人張明華並證稱：其於八
十六年元宵節後即同年二月間，曾陪同被上訴人前往上訴人住處，被上訴人告知上訴
人已清償八十萬元予陳秋選，於塗銷系爭抵押權後再返還七十五萬元等語，足證上訴
人前曾收訖系爭借款無訛。又上訴人於八十二年後，曾就系爭不動產為第二、三、四
順位之抵押權設定登記，上訴人未曾對第一順位之抵押權人即被上訴人表示異議，或
請求塗銷抵押權登記，益見兩造確有系爭抵押權之設定且上訴人亦已取得系爭借款。
本件抵押權自六十九年二月五日設定登記迄起訴時已逾十八年，時間久遠，被上訴人
雖無法提出「交付」借款之直接證據，惟依據以上事實，足以認定陳秋選已交付系爭
借款一百五十萬元予上訴人。上訴人否認交付之事實，與常情相違，難予採信。本件
消費借貸之法律關係存在於上訴人與陳秋選間，系爭抵押權之設定，既起因於上訴人
向陳秋選借貸，由陳秋選交付設定所需文件，委託代書王人輝辦理，陳秋選應係以代
理人之身分，代理被上訴人與上訴人合意設定抵押權契約，此為上訴人所明知，參諸
陳秋選為擔保其借與上訴人之金錢可獲清償，始要求辦理設定系爭抵押權與被上訴人
，而系爭抵押權設定契約亦約定清償日期為七十年一月二十八日，足見陳秋選與上訴
人合意以被上訴人為抵押權人之真意，應係如上訴人未依約定清償本件消費借貸債務
時，被上訴人可向上訴人請求清償借款債務，甚而實行抵押權。亦即上訴人與陳秋選
成立消費借貸契約，實質上具有即類似於「第三人利益契約」，被上訴人自得聲請拍
賣抵押物，以拍賣所得價金，使本件借款債務優先受償。上訴人主張兩造並無債權債
務關係，僅有陳秋選之繼承人得向上訴人求償，被上訴人並非陳秋選之繼承人，不得
向上訴人求償云云，要難謂合。系爭抵押債權業因陳秋選出借一百五十萬元而存在，
上訴人又曾與陳秋選達成上訴人未依約定清償本件消費借貸債務時，被上訴人可向上
訴人請求對己清償，甚而實行系爭抵押權之合意，系爭抵押權之設定，應屬有效。被
上訴人聲請准予拍賣抵押物即系爭不動產，以賣得之價金優先受償，自有法律上之原
因，上訴人依不當得利之法律關係，請求被上訴人給付一百五十萬元及其法定遲延利
息，於法無據等詞，為其判斷之基礎。
惟查抵押權係從屬於債權而存在，必先有被擔保之債權存在，而後抵押權始得成立，
而其債權及抵押權恒屬於同一人。故債權人不得將其所享有之抵押權單獨讓與第三人
，此乃抵押權之從屬性使然。本件抵押債權之消費借貸關係存在於上訴人與陳秋選間
，系爭抵押權之設定，起因於上訴人向陳秋選借貸，陳秋選係代理被上訴人與上訴人
合意設定抵押權契約，為原審確定之事實。倘陳秋選無將系爭抵押權所擔保之債權讓
與被上訴人，依上開說明，被上訴人似不得享有該抵押權，則其何以能拍賣該抵押物
而受償﹖陳秋選究竟有無將所擔保之債權讓與被上訴人非無疑義？又上訴人辯稱：縱
認陳秋選有交付一百五十萬元之借款予伊，伊並未同意設定抵押權予被上訴人，兩造
就設定抵押權並未達成合意，無抵押權設定契約存在等語。原審未命被上訴人就兩造
設定系爭抵押權達成合意乙節舉證證明，逕認陳秋選係以代理人之身分，代理被上訴
人與上訴人合意設定抵押權契約，而為上訴人所明知，且陳秋選與上訴人合意以被上
訴人為抵押權人之真意，應係上訴人如未依約定清償系爭消費借貸債務時，被上訴人
可向上訴人請求清償，甚而實行系爭抵押權。亦即上訴人與陳秋選成立消費借貸契約
，實質上具有類似於「第三人利益契約」，惟未說明其所憑之依據，自有判決不憑證
據之違法。又證人張明華證稱：其於八十六年元宵節後即同年二月間，曾陪同被上訴
人前往上訴人住處，被上訴人告知上訴人已清償八十萬元予陳秋選，於塗銷系爭抵押
權後再返還七十五萬元等語，原審採信張明華該證言而認定陳秋選有交付一百五十萬
元借款由上訴人收訖無訛。果爾，上訴人既已清償八十萬元予陳秋選，被上訴人何以
仍於系爭不動產拍賣後領取一百五十萬元？上訴人於原審亦以此為辯，實情如何？原
審未予詳查，並說明上訴人所辯不足採取之理由，亦有判決理由不備之違法。上訴論
旨，指摘原判決不當，求予廢棄，非無理由。
據上論結，本件上訴為有理由，依民事訴訟法第四百七十七條第一項、第四百七十八
條第一項，判決如主文。
中      華      民      國    八十九    年      六      月      八      日
                              最高法院民事第五庭
                                  審判長法官  蕭  亨  國
                                        法官  許  朝  雄
                                        法官  陳  淑  敏
                                        法官  葉  勝  利
                                        法官  劉  福  來
      右正本證明與原本無異
                                              書  記  官
中      華      民      國    八十九    年      六      月    二十一    日


司法院資訊處製作；財團法人民間司法改革基金會備份。
